最高法院刑事判決　　　　　　　　　　　　　　　九十一年度台上字第五○二七號
　　上　訴　人　甲○○
　　選任辯護人　王炳輝律師
　　　　　　　　陳漢洲律師
右上訴人因貪污案件，不服台灣高等法院台中分院中華民國九十年六月五日第二審更
審判決 (八十九年度上更(二)字第二六六號，起訴案號：台灣台中地方法院檢察署八十
六年度偵字第六二九九、八三六三、九三一一號) ，提起上訴，本院判決如左：
    主  文
原判決撤銷，發回台灣高等法院台中分院。
    理  由
本件原判決認定上訴人甲○○係台灣電力股份有限公司台中區營業處總務課土木工程
師，自民國八十五年間起，承辦該營業處新建辦公大樓公共空間視聽設備及裝潢工程
，審核設計圖說、數量、編列預算、訂定施工說明書及初步估定價格等業務，為依據
法令從事公務之人員。王建森 (經判決無罪確定) 於八十五年二月間，借用仕楓工程
設計有限公司 (下稱仕楓公司) 名義，承攬上開工程之設計工作，而由其經營之學苑
企業有限公司實際從事該設計工作，上訴人明知王建森有意參與投標該工程，王建森
因此與上訴人業務往來密切，為保持其與上訴人良好之關係，期望上訴人以後在相關
業務，在不違背其職務範圍內能多予幫忙，而能快速順利進行，乃於八十六年二月間
農曆春節後某日，邀上訴人前往台中市○○路○段一二四號其所經營基智工程顧問有
限公司台中分公司欣賞音響，而於上訴人離去時，基於職務上行賄之意思，贈與其代
理進口市價約新台幣一萬二千元之加拿大製造「ＥＮＥＲＧＹ」牌音響Ｃ｜２型喇叭
一對。上訴人明知王建森贈與其喇叭之行為，與其承辦上開業務有關，竟仍予以收受
等情。因而撤銷第一審關於上訴人部分之判決，變更檢察官起訴法條，改判論處上訴
人依據法令從事公務之人員，對於職務上之行為，收受賄賂罪刑，固非無見。
惟查：(一)證人之個人意見或推測之詞，不得作為證據，法有明文。卷查王建森始終否
認交付上訴人喇叭一對，係基於行賄意思而為贈與，其妻郭秋麗則先後證稱：「（上
訴人）沒有任何需索」、「 (喇叭一對) 如何送法要問我先生才知道」、「因為與甲
○○有業務上往來，為保持良好關係，基於人情而送禮給他，希望以後在業務上能多
多幫忙」、「可能是我先生與公司的一位小姐送的，送到何處 (我) 不清楚」等語 (
他卷第十九、三十、三四頁) ，如果無訛，則王建森交付喇叭予上訴人時，郭秋麗並
未在場，其所為證言，是否屬個人意見或推測之詞，即有研求餘地，本院第一次判決
發回意旨曾予指明。又郭秋麗另稱公司的財務由其負責，本件工程是由其與王建森和
上訴人接洽聯繫等語 (同上卷第十九、二七頁) ，檢察官亦指出郭秋麗係擔任公司會
計，實際上負責對外招攬業務 (見起訴書) ，則郭秋麗是否因職務上所知而為前述證
言，亦值深究。原審對此未詳為審酌論述，遽以郭秋麗之證言為論罪科刑之依據，於
法尚有未合。(二)原判決固說明現行刑事訴訟法第一百條之一第一、二項關於訊問被告
應全程錄音等規定，係八十七年一月二十一日修正公布，上訴人於檢察官偵查中為「
我要跟他買，他說不用，就送給我」之自白時間，係八十六年三月十一日，而原審法
院前審於八十七年十月二十日當庭播放該日偵查錄音帶結果，未見上述自白之陳述，
其筆錄與錄音內容確有不符情形，然依當時有效之法律而言，該筆錄既經上訴人簽名
認可，自非不得作為證據 (原判決第七、八頁) 。但上訴人是否曾為前述自白，屬對
其利益有重大關係事項，自應詳為調查論斷，倘播放錄音帶勘驗結果，足以證明筆錄
所記載之自白確係出於誤載，該記載錯誤之自白當然失其證據能力，此觀刑事訴訟法
第一百五十六條第一項之規定即明，殊不能僅因上訴人曾在該筆錄上簽名，即採為判
斷之依據。本件播放錄音帶結果未見上訴人前開自白之陳述，是因該次訊問時漏未錄
音所致，或是筆錄記載與供述內容不符，或是其他原因所造成，此與判斷該自白可否
採為證據，至有關係。原審未予究明，遽以該自白為判決之基礎，難謂適法。(三)原判
決認定王建森借用仕楓公司名義，承攬上開工程之設計工作，並有意參與投標該工程
，因此與上訴人業務往來密切，為保持二人良好之關係，期望上訴人以後在相關業務
能多予幫忙，而基於職務上行賄之意思，贈與喇叭一對等情。但原判決並未敘述其憑
以認定王建森借用仕楓公司名義承攬上開工程之設計工作，及王建森有意參與投標該
工程之依據，自嫌理由欠備。又檢察官係以對於違背職務行為收賄罪起訴，原審變更
起訴法條，改論以對於職務上行為收賄罪，並未依刑事訴訟法第九十五條規定，告知
變更後之罪名，併有可議。上訴意旨指摘原判決不當，尚非全無理由，應認仍有發回
更審之原因。至原判決不另為無罪諭知部分，基於審判不可分原則，應併予發回。
據上論結，應依刑事訴訟法第三百九十七條、第四百零一條，判決如主文。
中      華      民      國    九十一    年      九      月     十一     日
                              最高法院刑事第七庭
                                  審判長法官  張  信  雄
                                        法官  賴  忠  星
                                        法官  張  清  埤
                                        法官  呂  永  福
                                        法官  林  開  任
      右正本證明與原本無異
                                              書  記  官
中      華      民      國    九十一    年      九      月     十七     日
